【裁判字號】    97,簡上,195
【裁判日期】    971119
【裁判案由】    侵權行為損害賠償
【裁判全文】
臺灣臺北地方法院民事判決             97年度簡上字第195號
上  訴  人  丙○○
            己○○
            （上列二人即被選定當事人）
被 上訴 人  聯意製作股份有限公司
                    設臺北市○○路○段23號10樓
法定代理人  乙○○  住同上
訴訟代理人  張炳煌律師
            朱日銓律師
被 上訴 人  甲○○  住南投縣草屯鎮○○路648巷54弄4號
上列當事人間請求侵權行為損害賠償事件，上訴人對於民國97年
1月7日本院臺北簡易庭96年度北簡字第19617號第一審判決提起
上訴，本院於97年11月5日言詞辯論終結，判決如下：
    主  文
上訴駁回。
第二審訴訟費用由上訴人負擔。
    事實及理由
一、按多數有共同利益之人，不合於前條第三項所定者，得由其
    中選定一人或數人，為選定人及被選定人全體起訴或被訴，
    民事訴訟法第41條第1項定有明文。查本件上訴人丙○○與
    上訴人己○○主張其與庚○○、戊○○、丁○○均係被上訴
    人自導自演假槍事件報導之受害者，是對被上訴人侵權行為
    損害賠償請求權，具有共同利益，故以書面選定上訴人丙○○與己○○為其上訴，此有卷附同意書簽名（見本院卷第36
    頁）可稽，其他上訴人庚○○、戊○○、丁○○即脫離訴訟
    ，核無不合，應予准許。
二、上訴人主張：被上訴人甲○○係被上訴人聯意製作股份有限
    公司（即TVBS電視台，下稱聯意公司）之受僱記者，於民國
    96 年3月25日時，將含有其自導自拍槍擊要犯周政保全副武
    裝持槍射擊錄影畫面之錄影帶，送交予聯意公司TVBS電視台
    臺北總公司，而聯意公司於明知上開錄影帶之內容對新聞閱
    聽人必造成強烈震撼、身心受創等傷害之情形下，竟不顧一
    切自96年3月26日起反覆在其新聞節目中播送（下稱系爭新
    聞內容），致伊等閱聽後誤認現實生活之環境已成殺戮戰場
    ，而心生恐懼，更受有精神上、心理上等傷害。被上訴人上
    開行為，業已侵害伊等新聞閱聽人該閱聽新聞之自由，並造
    成伊人格法益嚴重損害，且聯意公司為新聞提供者之企業團
    體，卻未依消費者保護法第4條之規定，提供消費者充分、
    正確之新聞資訊，及實施其他必要之消費者保護措施，自應
    負擔連帶賠償責任，為此爰依民法第184條第1項前段、後段
    、第2項、第185條、第188條第1項、第195條第1項之侵權行
    為法律關係，求為命被上訴人連帶賠償伊及庚○○、戊○○
    、丁○○各新臺幣（下同）10萬元，並加計法定遲延利息之
    判決。
三、聯意公司則以：系爭新聞內容係甲○○與訴外人張裕坤濫用
    職務之個人行為，與伊無關，業經臺中地方法院檢察署偵查
    後，以96年度偵字第17974號不起訴處分書認定在案。且系
    爭新聞內容係訴外人周政保為向特定個人即劉瑞榮「嗆聲」
    ，並非向不特定多數人「嗆聲」，故上訴人主張其等受到「
    嗆聲」致認現實生活之環境已成殺戮戰場，而心生恐懼，並
    已侵害上訴人等新聞閱聽人該閱聽新聞之自由，造成上訴人
    人格法益嚴重損害云云，即屬無稽。又如前述，系爭新聞內
    容係甲○○與張裕坤濫用職務之個人行為，與執行職務無關
    ，依最高法院93年度台上字第2059號判決之見解，伊無庸負
    連帶賠償責任。另民法第195條第1項所稱之自由，僅限於身
    體行動之自由，不包含精神活動之自由，伊並未對上訴人有
    任何強暴、脅迫行為致影響或拘束上訴人之意思決定，亦未
    侵害上訴人之身體行動自由，是上訴人無權向伊請求慰撫金
    之損害賠償。至上訴人主張消費者保護法第4條之規定，乃
    係上訴人援引錯誤並曲解其義。此外，上訴人就其有觀看伊
    所播放系爭新聞內容，與伊有侵權行為之事實及其所受之損
    害均未舉證證明，是上訴人請求伊應負侵權行為損害賠償責
    任，即屬無據等語，資為抗辯。
四、甲○○則以：伊於96年3月22日接獲訴外人郭平輝告知伊有
    獨家資料欲揭露，伊即呈報TVBS電視台中部新聞中心，取得
    主管張裕坤同意後才進行採訪工作。詎採訪當日即96年3月
    24日周政保委請友人搭載伊前往新聞畫面所在「名湖水岸汽
    車旅館」所租房間採訪，伊到場後始察覺現場置放多把手槍
    及步槍，迫於郭平輝黑道背景，當時伊業已心生恐懼，周政
    保復又恐嚇伊：「不要管，拍好後不要用自己名字處理這個
    錄影帶，如果用自己名字，可能會有生命危險」等語，伊被
    迫始為其進行採訪拍攝。完成拍攝後，伊即將該錄影帶交付
    電視台中部新聞中心特派記者張裕坤，同時請其向警方報案
    ，足見伊僅係盡記者據實呈報之責任。而伊僅為聯意公司之
    受僱人，對周政保進行採訪等事宜係經聯意公司電視台中部
    新聞中心之主管同意後始為之，至採訪後新聞畫面是否播出
    、採訪內容之編輯、畫面之修飾、播出之時間次數等後續處
    理事宜，伊均無任何置啄餘地。另系爭錄影帶內容係周政保
    、郭平輝向與其等有嫌隙之劉瑞榮進行恐嚇，上訴人非其恐
    嚇對象，是上訴人主張其有因閱聽上開新聞內容而受有精神
    上、心理上之傷害，顯與常情不符，且該傷害亦非伊所得以
    預見，上訴人請求伊應負侵權行為損害賠償責任，並無理由
    等語，資為抗辯。
五、原審判決駁回上訴人之訴，上訴人提起上訴，其上訴聲明：
    (一)原判決廢棄。(二)被上訴人應連帶給付上訴人及庚○○、戊○○、丁○○各10萬元，及自起訴狀繕本送達之翌日起至清
    償日止，按年息5％計算之利息。被上訴人則答辯聲明：上
    訴駁回。
六、上訴人起訴主張甲○○係聯意公司之受僱記者，於96年3 月
    25日將其拍攝周政保展示槍械錄影畫面之錄影帶，送交予僱
    用人聯意公司，而聯意公司自96年3月26日起反覆在其新聞
    節目中播送等情，為甲○○與聯意公司所不爭執，並有當時
    製播之新聞內容光碟一只在卷可稽，應堪採信。
七、本件上訴人主張甲○○將其拍攝周政保展示槍械錄影畫面之
    錄影帶，送交予僱用人聯意公司，而聯意公司自96年3月26
    日起反覆在其新聞節目中播送等行為，是故意與過失不法侵
    害上訴人之自由權與健康權，而系爭新聞內容又係被上訴人
    所製造，顯已違背善良風俗，並違反消費者保護法第4條之
    規定等情，為被上訴人所否認，並以上開情詞置辯。是兩造
    爭執事項厥為：系爭新聞內容是否對上訴人構成侵權行為？
    如有，被上訴人應負損害賠償責任為何? 經查：
  (一)按因故意或過失，不法侵害他人之權利者，負損害賠償責任
    。故意以背於善良風俗之方法，加損害於他人者亦同。違反
    保護他人之法律，致生損害於他人者，負賠償責任。但能證
    明其行為無過失者，不在此限，民法第184條第1項、第2項
    定有明文。同法第18條第2項規定，非財產上損害，以法律
    有特別規定者為限，始得請求慰撫金。又不法侵害他人之身
    體、健康、名譽、自由、信用、隱私、貞操，或不法侵害其
    他人格法益而情節重大者，被害人雖非財產上之損害，亦得
    請求賠償相當之金額。同法第195條第1項亦有明文。又所謂
    不法侵害他人之自由，係強制個人之身體或意思自由，違反
    個人之意志思決定之自由而言。而依前揭規定請求慰藉金賠
    償者，須以人格權遭受侵害，使精神上受有痛苦為必要（最
    高法院51年台上字第223號判例意旨參照）。查，系爭新聞
    內容係因周政保、郭平輝與劉瑞榮有嫌隙，周政保、郭平輝
    擬以拍攝錄影帶再由電視台播出方式向劉瑞榮「嗆聲」，乃
    於96年3月22日前往聯意公司之無線衛星電視台TVBS南投駐
    地記者甲○○住處，告知甲○○有獨家要爆料，而甲○○經
    其主管張裕坤同意後，同月24日赴約拍攝，至拍攝現場「名
    湖水岸汽車旅館」，甲○○明知其所拍攝之錄影內容係周政
    保恐嚇劉瑞榮之言詞，仍配合拍攝，並於同年月25日將該錄
    影帶交予張裕坤以製作新聞播出，甲○○之行為業經臺中地
    方法院以96年度易字第3975號刑事判決，判處甲○○幫助以
    加害生命、身體之事，恐嚇他人致生危害於安全，處有期徒
    刑10月，減為有期徒刑5月，得易科罰金確定在案，有該判
    決附卷可稽（卷第72頁-第82頁）。故甲○○之行為確係故
    意不法為，應堪認定。又甲○○所拍攝之錄影內容係周政保
    向劉瑞榮「嗆聲」恐嚇，並非向上訴人「嗆聲」恐嚇，足見
    其係以故意不法之行為侵害劉瑞榮之生命或身體等權利。上
    訴人主張系爭新聞內容侵害其自由與健康，惟就甲○○之故
    意不法行為如何強制其之身體或意思自由，違反其個人之意
    志思決定，與如何侵害其健康，均未舉證以實其說，上訴人
    之主張，自難採取。
  (二)次查，業述如上，甲○○明知其所拍攝之錄影內容係包含周
    政保恐嚇劉瑞榮之言論，仍配合拍攝，並於同年月25日將該
    錄影帶交予張裕坤製作新聞，予以播出，甲○○之行為顯已
    背於善良風俗，上訴人主張甲○○故意以背於善良風俗之方
    法，侵害其不受新聞操弄之自由，即堪採信。惟按關於侵權
    行為賠償損害之請求權，以受有實際損害為成立要件，若絕
    無損害亦即無賠償之可言（最高法院19年上字第363號判例
    意旨參照）。上訴人雖主張甲○○故意以背於善良風俗之方
    法，侵害其不受新聞操弄之自由之利益，然上訴人就其精神
    上因此受何損害，未舉證證明。揆諸前諸判例意旨，上訴人
    請求被上訴人連帶賠償其損害，即難有據。
  (三)再查，民法第184條第2項所規定之「保護他人之法律」，係
    指一般防止危害權益，或禁止侵害權益之法律，凡直接或間
    接以保護個人之權益為目的者，均屬之。而消費者保護法第
    4 條規定：「企業經營者對於其提供之商品或服務，應重視
    消費者之健康與安全，並向消費者說明商品或服務之使用方
    法，維護交易之公平，提供消費者充分與正確之資訊，及實
    施其他必要之消費者保護措施」，該法條係對企業經營者所
    設之當為規範，目的在於防止消費者之安全及權益受到危害
    ，屬前開法條所指「保護他人之法律」。惟按新聞自由攸關
    公共利益，國家應給予最大限度之保障，俾新聞媒體工作者
    提供資訊、監督各種政治及社會活動之功能得以發揮；倘嚴
    格要求其報導之內容必須絕對正確，則將限縮其報導空間，
    造成箝制新聞自由之效果，影響民主多元社會之正常發展。
    且新聞媒體工作者無法如政府機關具有法律所賦予調查權，
    對於所傳述之事實自無法為實質真實之發現，故新聞媒體工
    作者所負善良管理人之注意義務，自應從輕酌定之。查聯意
    公司為一企業經營者，亦為新聞媒體者，其所受僱之甲○○
    明知其所拍攝之錄影內容係周政保言詞恐嚇劉瑞榮，仍配合
    拍攝，並於同年月25日將該錄影帶交予張裕坤以製作新聞，
    而甲○○與張裕坤未將錄影帶中恐嚇言詞予以剔除、刪改、
    修飾，卻將該錄影帶交予不知情之聯意公司其他工作人員完
    成剪輯剪輯成為新聞畫面之一部分，並隱瞞該錄影內容係由
    甲○○所拍攝，而向地方中心副主任李秀姬及TVBS臺北總公
    司執行副總監兼採訪中心主任孫嘉蕊佯稱該錄影帶係在中部
    新聞中心樓下信箱發現，並於同月26日16時許將該剪輯完成
    之新聞畫面以光纖傳輸方式傳至TVBS臺北總公司，TVBS電視
    台第55頻道則於同年月26日17時30分開始播報槍客嗆聲之新
    聞等情，業經臺中地方法院檢察署以96年度偵字第17974號
    、臺中地方法院以96年度易第3975號認定在案，有不起訴處
    分書與刑事判決各1份附卷可按（卷第72頁至第88頁）。足
    徵聯意公司是於不知情之情形下，播放系爭新聞內容，尚難
    謂有違反消費者保護法第4條之規定。至甲○○僅係受僱於
    聯意公司，並非以提供商品或服務為營業之人，依同法第2
    條第2款規定，甲○○並非該法所指之企業經營者甚明，則
    同法第4條對其亦無適用餘地。是上訴人主張甲○○與聯意
    公司均因違反消費者保護法第4條之規定，而構成民法第184
    條第2項之侵權行為，洵屬無據。
  (四)綜上所述，上訴人主張被上訴人播放系爭新聞內容構成侵權
    行為，尚難謂有據。且上訴人就系爭新聞內容如何侵害其自
    由權與健康權，造成其受有何等精神上之損害，亦均未能舉
    證證明，上訴人請求被上訴人連帶賠償其精神慰撫金，即無
    理由。
八、從而，上訴人依民法第184條第1項前段、後段、第2項、第
    185 條第1項前段、第195條第1項、第188條第1項前段規定
    ，請求被上訴人連帶給付上訴人及庚○○、戊○○、丁○○
    各10萬元，及自起訴狀繕本送達之翌日起至清償日止，按年
    息5%計算之利息，為無理由，不應准許。原審為上訴人敗訴
    之判決，並無不合。上訴意旨仍執陳詞指摘原判決不當，求
    予廢棄改判，為無理由，應予駁回。
九、本件因事證已臻明確，兩造其餘爭點及攻擊、防禦方法暨所
    為之立證，與判決之結果不生影響，無庸再逐一予以論究，
    併予敘明。
十、據上論結，本件上訴為無理由，依民事訴訟法第436條之1第
    3項、第449條第1項、第78條，判決如主文。
中    華    民    國    97    年    11    月  19    日
                 民事第三庭  審判長法  官  丁蓓蓓
                                   法  官  孫正華
                                   法  官  魏式瑜
以上正本係照原本作成
本件不得再上訴。
中    華    民    國    97    年    11    月  19    日
                                   書記官  高雲龍


司法院資訊處製作；財團法人民間司法改革基金會備份。
